【裁判字號】    97,台上,348
【裁判日期】    970227
【裁判案由】    損害賠償
【裁判全文】
最高法院民事判決              九十七年度台上字第三四八號
上  訴  人  丁○○（即乙○○○○○○○○○○○○○）
訴訟代理人  林辰彥律師
上  訴  人  甲○○○○○○ ○○○○○ ○○○○○○○○ ○○○
法定代理人  丙○○ ○○○○○○ ○○○ ○○○○
訴訟代理人  高木蘭律師
            蔣瑞琴律師
上 列一 人
複 代理 人  張慧婷律師
上列當事人間請求損害賠償事件，上訴人對於中華民國九十六年
三月二十八日台灣高等法院高雄分院第二審判決（九十三年度海
商上字第二號），各自提起上訴，本院判決如下：
    主  文
原判決除假執行部分外廢棄，發回台灣高等法院高雄分院。
    理  由
本件上訴人丁○○（即乙○○○○○○○○○○○○○，下稱簡
懋彥合夥）主張：伊所有基隆籍滿載八號漁船，於民國九十年一
月三十一日下午一時三十分許自基隆港出港，同日晚間十一時許
航至富貴角外海四五浬處（北緯二五度五四．六分，東經一二一
度○六．四五分），遭對造上訴人所屬永順輪商船自其右後方追
越撞擊沈沒，當時滿載八號係以二一○度西北向航行，因事故前
在滿載八號漁船左右前方各有一艘大陸漁船，滿載八號漁船唯恐
撞及大陸漁船，已依避碰規則偏西行進，永順輪倘依船舶避撞規
則行駛，應可避免，事故發生顯係永順輪過失所肇致，滿載八號
漁船並無過失，伊因此受有船體設備、船艙燃油、營利、現金等
損失，爰依海商法第九十六條規定及民法第一百八十四條、第一
百八十八條規定，求為命對造上訴人給付伊新台幣（以下如未註
明外國幣別均同）八百九十一萬元及美金一萬四千元暨自起訴狀
繕本送達翌日起算法定遲延利息之判決（逾此部分之請求業經第
一審判決敗訴確定）。
上訴人甲○○○○○○ ○○○○○ ○○○○○○○○ ○○○（下稱越南海運公司）則以
：依對造上訴人所言事故時間，永順輪當時正航行於北緯二五度
五四點一分至四五分、東經一二一度一四點二分至東經一二一度
○三點○五分，永順輪距滿載八號漁船最近之距離達十五公里之
遙，不僅尚未到達事故海域，且為滿載八號與金滿益十六號輪船
長視力所不及；況鑑定報告亦認永順輪於事故發生之位置與漁船
所生碰撞位置相距約六點二浬（約十一點二公里）之隔。且依永
順輪遭扣押之航海圖標示，事故發生時永順輪之航向為二一九度
，而滿載八號當時航向為三二○度，當時兩船以二五○度之夾角
交叉航行，永順輪之船位乃在滿載八號之右前方，如確有碰撞情
事，亦非如對造上訴人所稱係自滿載八號漁船後追撞該船。縱認
伊應負侵權行為責任，對造上訴人未依法配置船舶安全航行所須
最低員額，且於航行中未採取必要之安全瞭望，以避免發生碰撞
，顯與有過失等語，資為抗辯。
原審廢棄第一審關於命越南海運公司給付簡懋彥合夥超過六百十
八萬九千五百七十二元及美金九千八百元本息部分，改判駁回簡
懋彥合夥該部分第一審之訴，並駁回越南海運公司其餘上訴，無
非以：滿載八號漁船於前揭時地，遭他船撞毀沉沒之事實，已據
提出船舶海事報告書、照片、交通部基隆港務局函等為證；永順
輪左舷水線下吃水深約一公尺半，船首前艙中間吃水深約一公尺
半處，留有不規則之新擦痕，兩處擦痕走向均由船首往船尾刮去
；左舷中段前水線下吃水深約四．七公尺處，發現有長三公尺寬
○．五公尺之擦撞痕跡；左舷中段後水線下吃水深約五公尺處，
有長二公尺寬○．五公尺之擦撞痕跡，船體均留有藍色油漆等情
；業經高雄地檢署檢察官指派高雄港務局海事課長鄭葉華會同潛
水人員李清華深入永順輪吃水線以下船體檢視勘查明確。依證人
即曾為滿載八號船體油漆之基隆大明油漆行負責人楊慶霖所提供
之相同油漆，與採自永順輪船上微量遺留之藍色油漆，經檢察官
送內政部警政署刑事警察局鑑定結果，亦認永順輪左舷後方刮痕
下所遺留三點淺藍色油漆確與基隆大明油漆行所提供與滿載八號
漁船相同油漆之檢體相符。且證人即滿載八號漁船船長簡懋彥於
獲救後警訊時所陳：「商船的左舷撞我右舷，我的船身是藍色的
，所以他的船身可能留有我船上藍色的油漆」、「我看到商船後
方有五個圓窗印象深刻」等語；核與永順輪船身左側確有五個大
型圓窗戶符合。參以事故發生後，海洋巡防總局岸巡總隊雷達站
與國防部海軍雷達單位展開搜尋行動，海洋巡防總局勤務指揮中
心於次日十三時五十分獲報，約在高雄西南方外海六十浬處海域
查知永順輪行經該處，曾以無線電與其通聯並通知停航受檢，該
船竟不回應並有加速逃逸之跡象，經海洋巡防總局所屬德星號及
偉星號兩艦追緝後，該輪始放棄逃逸等情，可認係永順輪左舷撞
擊滿載八號漁船右舷，致該漁船撞毀沈沒。次依滿載八號漁船與
永順輪上開航向，及證人方慶福兄弟所證二船於雷達上顯示之航
跡，及永順輪航速高於滿載八號漁船等情，可知碰撞前永順輪應
在滿載八號漁船右前方，茍永順輪船員能確實值更、瞭望，及為
適當之避撞，當可避免系爭船舶碰撞之發生，竟未及時採取應變
，永順輪顯有過失，並導致滿載八號受損，越南海運公司自應與
其受僱人負連帶損害賠償。又滿載八號漁船總噸位為一百八十八
噸，依行政院農業委員會規定，該漁船船員出海最低員額為四人
；而事故發生時滿載八號漁船上僅二名船員，依兩造船舶之航行
路線，如能增加一人瞭望，當可知其航行動線，儘早採取應變之
道，詎滿載八號竟未配置足額船員，致使簡懋彥駕駛、林茂雄在
輪機室作業後無多餘人力為適當之瞭望，因而對右前方來船，渾
然不知，未能即時閃避，難謂與事故之發生無因果關係。綜上，
應認永順輪船長等就系爭船舶碰撞事故之發生，應負百分七十之
過失責任，滿載八號船長應負分之三十之與有過失。經斟酌滿載
八號之船體設備損失六百五十萬元，出海作業所必要之船艙燃油
損失為五十四萬二千五百三十一元，滿載八號之船體重建六個月
期間，船主營利損失一百八十萬元，原船備用現金美金一萬四千
元，簡懋彥合夥就系爭船舶碰撞事故之發生既與有過失，且應負
之三十過失比例，則其得向越南海運公司請求賠償之數額應為六
百一十八萬九千五百七十元及美金九千八百元等詞，為其判斷之
基礎。
惟按民法第二百十七條第一項規定，損害之發生或擴大，被害人
與有過失者，法院得減免其賠償金額，酌減賠償金額之程度如何
，法院雖有裁量之自由，但應斟酌雙方原因力之強弱與過失之輕
重以定之。又船舶航行於船隻綢密之海域，恆有其行駛應遵守及
避碰之規則或慣例，藉以維持海上秩序；且船舶於追越行駛與交
叉相遇時，依國際海上碰撞規則，應避讓之船舶並不一致。經查
永順輪左舷船首前艙中間所留有新擦痕，倘係屬兩船擦碰之處，
則簡懋彥合夥主張係永順輪自滿載八號漁船右後方追越而撞擊漁
船等語，即非全然無據。惟原判決則認定碰撞前永順輪應係在滿
載八號漁船右前方，滿載八號漁船因人力不足，未為適當之瞭望
致對右前方來船未查覺，而遭永順輪左舷撞擊其右舷致令沈沒，
似謂兩造船舶碰撞前原係交叉相遇，實情究竟如何？攸關國際海
上碰撞規則之適用，原審既未說明碰撞前係追越行駛或係交叉相
遇？亦未說明何者為避碰義務船舶？暨各船原因力之強弱、過失
之輕重，遽認過失比例分別為滿載八號漁船百分之三十、永順輪
為百分之七十，自嫌速斷。又越南海運公司聲請囑託專家鑑定當
事人責任（原審卷第一宗第一○○頁），原審未予准許，復未說
明不准許之理由，亦嫌疏略。兩造上訴論旨，分別指摘原判決對
其不利部分為不當，求予廢棄，均有理由。
據上論結，本件兩造上訴均有理由。依民事訴訟法第四百七十七
條第一項、第四百七十八條第二項，判決如主文。
中    華    民    國  九十七  年    二    月  二十一  日
                      最高法院民事第七庭
                          審判長法官  劉  福  來
                                法官  陳  國  禎
                                法官  吳  謀  焰
                                法官  許  正  順
                                法官  高  孟  焄
      本件正本證明與原本無異
                                      書  記  官
中    華    民    國  九十七  年    三    月   十九   日
                                                      Ｋ


司法院資訊處製作；財團法人民間司法改革基金會備份。
